---
title: "Tutorial epiCo"
author: "Juan D. Umaña, Juan Montenegro-Torres"
date: "2023-12-08"
image: null
editor_options:
  markdown:
    wrap: 72
licenses: "CC-BY"
output: html_document
teaching: 50
exercises: 5
---


:::::::::::::::::::::::::::::::::::::: questions 
 
- ¿Cómo simular una sala de análisis de riesgo?

::::::::::::::::::::::::::::::::::::::::::::::::

::::::::::::::::::::::::::::::::::::: objectives

Al final de este taller usted podrá: 
 
1.	Navegar por la codificación de la División Política Administrativa de Colombia (DIVIPOLA).
2.	Consultar, visualizar e interpretar pirámides poblacionales a distintas escalas administrativas.
3.	Familiarizarse con la información epidemiológica proporcionada por el SIVIGILA.
4.	Describir las características demográficas de la información epidemiológica.
5.	Estimar tasas de incidencia acumulada a distintas escalas espaciales y temporales.
6.	Realizar una evaluación del riesgo etario integrando información epidemiológica con información sobre la estructura poblacional de una región.  

::::::::::::::::::::::::::::::::::::::::::::::::


# **epiCo**

**epiCo** ofrece herramientas estadísticas y de visualización para el análisis de indicadores demográficos, comportamiento espaciotemporal como mapas de riesgo, y caracterización de los brotes a través de canales endémicos de las ETVs en Colombia.

## Instalación

Puede descargar la última versión estable de **epiCo** a través del repositorio en [GitHub](https://github.com/epiverse-trace/epiCo) con los siguientes comandos:

```{r, message=FALSE, warning=FALSE}
# if(!require("remotes")) install.packages("remotes")
# if(!require("epico")) remotes::install_github("epiverse-trace/epiCo")
```

## Motivación

- Incluir evaluaciones de riesgos espaciales y demográficos en informes epidemiológicos rutinarios para mejorar la identificación de grupos vulnerables.
- Facilitar la comprensión de los diferentes perfiles epidemiológicos dentro de una región de Colombia en cuanto al inicio, duración, magnitud y frecuencia de los brotes.
- Reforzar la transparencia de los métodos utilizados para el análisis de brotes.

## Indicadores demográficos en **epiCo**

El módulo demográfico de **epiCo** es una herramienta de análisis descriptivo y evaluación del riesgo basado en las variables reportadas por el Sistema de Vigilancia en Salud Pública en Colombia [(SIVIGILA)](https://www.ins.gov.co/Direcciones/Vigilancia/Paginas/SIVIGILA.aspx) y en datos del Departamento Administrativo Nacional de Estadística [(DANE)](https://www.dane.gov.co/).



### 1. Navegando por la codificación de la División Política Administrativa de Colombia (DIVIPOLA)

El sistema DIVIPOLA es una nomenclatura estándar diseñada por el DANE para la identificación de entidades territoriales (departamentos, distritos y municipios), áreas no municipalizadas, y centros poblados a través de un código numérico único.

Colombia posee:

-	32 departamentos (División administrativa nivel 1)
-	1102 municipios (División administrativa nivel 2)
-	1 isla
-	18 áreas no municipalizadas
-	6678 centros poblados

Dos dígitos son usados para codificar los departamentos, y tres dígitos adicionales son usados para codificar los municipios. **epiCo** proporciona la lista completa de códigos a través de un dataset interno llamado `divipola_table`.

```{r, warning=FALSE}
# Se cargan las librerías necesarias.
library(epiCo)
library(incidence)

# Listado de códigos para cada uno de los municipios.
data("divipola_table")
head(divipola_table)
```

### 2. Pirámides poblacionales

**epiCo** cuenta con datos internos sobre las proyecciones poblaciones de Colombia a nivel nacional, departamental y municipal (información proveniente del DANE).

Los usuarios pueden realizar consultas a **epiCo** utilizando la función `population_pyramid`, la cual requiere el codigo DIVIPOLA de la entidad de interés y el año que se desea consultar.

```{r}
tolima_codigo <- 73 # Código DIVIPOLA para el departamento del Tolima.
año <- 2021 # Año a consultar.
tolima_piramide_2021 <- population_pyramid(tolima_codigo, año) # Pirámide 
# poblacional del departamento del tolima para el año 2021.
head(tolima_piramide_2021)
```

**epiCo** presenta los datos agrupados en intervalos de 5 años *de forma predeterminada*; sin embargo, puede modificar parámetros para tener rangos distintos, separar la pirámide por género binario, obtener los datos como conteos totales o proporciones y/o desplegar una gráfica de la pirámide.

```{r}
tolima_codigo <- 73 # Código DIVIPOLA para el departamento del Tolima.
año <- 2021 # Año a consultar.
rango_edad <- 10 #Rango de edades o ventana.
# Pirámide poblacional del departamento del tolima para el año 2021.
tolima_piramide_2021 <- population_pyramid(divipola_code = tolima_codigo,
                                           year = año,
                                           range = rango_edad,
                                           gender = TRUE, total = TRUE,
                                           plot = TRUE)
```

### 3. Datos epidemiológicos
**epiCo** es una herramienta que produce análisis basados en datos epidemiológicos como los que provee el SIVIGILA. El paquete cuenta con un data set llamado epi_data, que cuenta con la información y estructura que requiere la librería para sus funciones y que utiliza los casos de dengue reportados en el departamento del Tolima del 2012 al 2021 a manera de ejemplo.

```{r}
# Datos epimdeiológicos.
data("epi_data")
head(epi_data)
```

### 4. Variables demográficas

**epiCo** proporciona un diccionario para consultar las categorías étnicas usadas por el sistema SIVIGILA a través de la función `describe_ethnicity`.

```{r}
# Descripción de las etnicidades reportadas en la base de datos.
describe_ethnicity(unique(epi_data$per_etn))
```

Para calcular la distribución de las ocupaciones en estos años, **epiCo** usa la columna que nos indica la ocupación de cada uno de los casos presentados en estos años. Esta ocupación está codificada por el sistema ISCO-88 como se puede observar en la tabla `isco88_table`, y epiCo cuenta con la función `occupation_plot` para visualizar de forma proporcional el número de casos pertenecientes a una labor.

```{r}
# Tabla de ocupaciones del sistema ISCO-88.
data("isco88_table")
head(isco88_table)
# Se calcula la distribución de ocupaciones.
occupation_plot(isco_codes = as.integer(epi_data$ocupacion), gender = epi_data$sexo)
```

### 5.	Estimación de las tasas de incidencia

La función `incidence_rate` de **epiCo** requiere del paquete *incidence* para producir un objeto incidence modificado. En lugar de un vector (o matriz) de conteos, transforma el objeto para proporcionar un elemento de tasa que representa el número de casos en el periodo dividido por el número total de habitantes en la región en las fechas específicas.
 
**epiCo** usa como denominadores las proyecciones poblacionales del DANE; por lo que es necesario proporcionar el nivel de administración en el que se calculan las incidencias.

```{r}
# Se crea el objeto incidence a partir de las fechas y municiíos presentadas en
# epi_data.
incidence_objecto <- incidence(
  dates = epi_data$fec_not,
  groups = epi_data$cod_mun_o,
  interval = "1 epiweek"
)
# Calcular la tasa de incidencia para cada uno de los municipios del Tolima.
incidence_tasa_objecto <- incidence_rate(incidence_objecto, level = 2)
head(incidence_tasa_objecto$counts)
```

### 6.	Estimación del riesgo etario

La normalización de los datos es un aspecto clave de la epidemiología. **epiCo** utiliza la distribución por edades de los casos y normaliza los datos epidemiológicos con la estructura de edades de una población a tarvés de la función `age_risk`. Esta normalización nos permite estimar el riesgo por edad de sufrir una enfermedad según la estructura de edad de la población general de un municipio, departamento o país en un año determinado.

```{r}
# Se filtran los datos del SIVIGILA para el año 2021.
data_tolima_2021 <-  epi_data[lubridate::year(epi_data$fec_not) == 2021, ]

# Se calcula las tasas por edades para el año 2021.
incidence_rate_2019 <- age_risk(age = as.integer(data_tolima_2021$edad),
                                population_pyramid = tolima_piramide_2021,
                                gender = data_tolima_2021$sexo,
                                plot = TRUE)
```

## Construir un canal endémico con **epiCo**

El módulo de canal endémico de **epiCo** es una herramienta que permite estimar una línea de tendencia central y los límites superior e inferior del número esperado de casos de una enfermedad a partir de los datos históricos proporcionados por el usuario y un conjunto de parámetros personalizados.

En el siguiente tutorial, los usuarios aprenderán:

1.	Qué es un canal endémico y cuáles son sus ventajas, inconvenientes y precauciones.
2.	Un ejemplo de los datos históricos necesarios para construir un canal endémico.
3.	Cómo utilizar la función `endemic_channel`.

### 1. ¿Qué es un canal endémico?

El uso de un canal endémico es una estrategia visual para representar el comportamiento histórico de una enfermedad en una región específica en una curva epidémica que define la tendencia central de los casos durante un año y los límites superior e inferior donde se espera que varíen los casos. Este gráfico proporciona tres zonas denominadas "$\color{green}{\text{Safety - Seguridad}}$", "$\color{yellow}{\text{Warning -  Alerta}}$" y "$\color{red}{\text{Epidemic - Epidemia}}$", que posteriormente se utilizan para definir la situación epidemiológica de la región en función de los casos actuales.

La definición más amplia y la metodología para el canal endémico fueron proporcionadas por [Bormant (1999)](https://iris.paho.org/handle/10665.2/8562).

Los datos necesarios para construir un canal endémico son la incidencia semanal o mensual de la enfermedad durante los años anteriores en la región de interés. **epiCo** pide al menos un año de datos, pero los canales endémicos suelen tener entre *5 y 7 años de información*.
Es natural suponer que más años proporcionan mejores estimaciones ya que los análisis estadísticos serán más robustos, pero es importante disponer de información contextual para asegurar que las condiciones de transmisión, vigilancia o demográficas (entre otros factores) no han cambiado durante este periodo de tiempo. En cuanto a la frecuencia de los datos, la incidencia semanal puede proporcionar información más útil sobre el comportamiento de la enfermedad y el momento en que se debe plantear una alerta epidemiológica; sin embargo, depende de la experiencia de los usuarios y de su contexto que se pueda lograr esta resolución de los datos.
Otra decisión común mientras se construye un canal endémico es ignorar los años epidémicos anteriores para evitar tergiversar la dinámica de transmisión tradicional. **epiCo** no sugiere años epidémicos automáticamente, pero su función `endemic_channel` ofrece la opción de anotar los años atípicos y decidir si incluirlos, ignorarlos o ajustarlos. Más adelante en esta viñeta se ofrecen más consejos y fuentes para la recopilación de datos.

### 2. Datos históricos necesarios para construir un canal endémico

En esta sección se presentan algunas estrategias para obtener, manejar y recopilar los datos históricos necesarios para construir un canal endémico. Se asume que el usuario cuenta con los datos de incidencia de la enfermedad de interés o tiene la posibilidad de consultar datos históricos del SIVIGILA.

Independientemente del caso del usuario, el objetivo de esta sección es crear un objeto `incidence` con datos históricos de la enfermedad. Este objeto debe dar cuenta de la incidencia de una sola región (no se permiten grupos en la función `endemic_channel`), debe tener un intervalo semanal o mensual (también se permiten semanas epidemiológicas) y debe representar al menos un año de información.

Para comprender mejor el paquete de `incidence`, consulte sus [viñetas](https://www.repidemicsconsortium.org/incidence/).

#### Incidencia histórica a partir de los datos propios o de los datos SIVIGILA

El canal endémico es más útil cuando se dispone de datos hasta el año inmediatamente anterior; sin embargo, esto no siempre es posible para los usuarios ajenos a las instituciones de vigilancia. Como opción, los usuarios pueden acceder a los datos del SIVIGILA que normalmente se hacen públicos hasta el segundo semestre del año (es decir, los datos de 2022 se publicaron en el segundo semestre de 2023).
Para este ejemplo se utilizarán los datos suministrados en la carpeta de datos del paquete. Estos datos presentan los casos de dengue para todos los municipios del Tolima para los años 2012 a 2021. En este caso, utilizaremos los casos del municipio de Espinal para calcular el respectivo canal endémico.

```{r}
# Se cargan las librerías necesarias.
library(epiCo)
library(incidence)

#Se cargan los datos epidemiológicos del paquete.
data("epi_data")

data_espinal <- epi_data[epi_data$cod_mun_o == 73268, ]

# Se construyen el objeto incidence para el municipio del Espinal.
incidencia_espinal <- incidence(data_espinal$fec_not,
  interval = "1 epiweek"
)

# Se filtra el objeto incidence para obtener el historico de los 7 años 
# anteriores al año de interes. En este caso el 2021.
incidencia_historica <- incidencia_espinal[
  incidencia_espinal$date <= as.Date("2020-12-31") &
    incidencia_espinal$date >= as.Date("2014-01-01"), ]

print(incidencia_historica)
```

Cuando los usuarios tienen sus propios datos, el objetivo es el mismo: limpiar y manejar los datos para construir el objeto `incidence` (llamado `incidencia_histórica` en el ejemplo anterior). El mensaje clave es que se necesita una lista de fechas que den cuenta del evento de interés para luego utilizarla en el paquete [`incidence`](https://www.repidemicsconsortium.org/incidence/).

### 3. Uso de la función canal_endémico de **epico**

Tras recopilar los datos de incidencia, los usuarios están listos para pedir a **epiCo** que construya un canal endémico.

La función `endemic_channel` tiene los siguientes parámetros:

- `incidence_historic`: Un objeto de incidencia con los recuentos de casos de los años anteriores.
- `observations`: Un vector numérico con las observaciones actuales *(por defecto = NULL)*.
- `method`: Una cadena con el método de cálculo de la media de preferencia ("`median`", "`mean`" o "`geometric`") o método "`unusual_behavior`" (Prueba de distribución de Poisson) *(por defecto = "geométrica")*.
- `geom_method`: Una cadena con el método seleccionado para el cálculo de la media geométrica (véase la función `geom_mean` de **epiCo**) *(por defecto = "shifted")*.
- `outlier_years`: Un vector numérico con los años atípicos (epidémicos) *(por defecto = NULL)*.
- `outliers_handling`: Una cadena con la decisión de tratamiento de los años atípicos:

    - ignored = los datos de los años atípicos no se tendrán en cuenta *(por defecto)*.
    - included = se tendrán en cuenta los datos de los años atípicos.
    - replaced_by_median = los datos de los años atípicos se sustituirán por la mediana y se tendrán en cuenta.
    - replaced_by_mean = los datos de los años atípicos se sustituirán por la media y se tendrán en cuenta.
    - replaced_by_geom_mean = los datos de los años atípicos se sustituirán por la media geométrica y se tendrán en cuenta.
- `ci`: Un valor numérico para especificar el intervalo de confianza a utilizar con el método geométrico *(por defecto = 0.95)*.
- `plot`: Un booleano para mostrar un gráfico *(por defecto = FALSE)*.

La salida de la función `endemic_channel` de **epiCo** es una tabla de datos con las observaciones, la media histórica y los intervalos de confianza, y un gráfico que muestra las tres bandas epidemiológicas, las observaciones actuales (si se proporcionan) y los métodos y el manejo de valores atípicos establecidos por el usuario.

#### Ejemplo

El siguiente ejemplo utiliza la incidencia histórica a la que se ha accedido previamente desde la fuente de datos SIVIGILA para construir el canal endémico 2021 para el municipio del Espinal.

```{r}
# Se toman el conteo de casos del 2020 como las observaciones.
observaciones <- incidencia_espinal[
  incidencia_espinal$date >= as.Date("2021-01-01") &
    incidencia_espinal$date <= as.Date("2021-12-31"), ]$counts

# Se especifican los años hiper endemicos que deben ser ignorados en la 
# constucción del canal endémico.
años_atipicos <- c(2016, 2019)

# Se construye el canal endémico y se plotea el resultado.
espinal_endemic_chanel <- endemic_channel(
  incidence_historic = incidencia_historica,
  observations = observaciones,
  outlier_years = años_atipicos,
  plot = TRUE
)
```

## Análisis espaciotemporales con **epico**

El módulo *espaciotemporal* de **epico** es una herramienta que permite analizar la correlación espacial de los casos a partir de sus coordenadas de notificación y los tiempos reales de desplazamiento dentro del territorio colombiano.

En el siguiente tutorial aprenderás:

1.	A utilizar la función `morans_index` de **epico**.
2.	Cómo interpretar y comunicar los resultados.

### 1. La función `morans_index` de **epico**

**epiCo** proporciona una función para realizar un análisis del [índice de Moran Local](https://r-spatial.github.io/spdep/reference/moran.plot.html) a partir de un objeto `incidence` con observaciones únicas para un conjunto de municipios colombianos.

Internamente, la función lee los grupos del objeto `incidence` como los códigos DIVIPOLA para:

1.	Estimar las tasas de incidencia utilizando la función `incidence_rate` de **epico**.
2.	Evaluarlas en la función `neighborhoods` de **epico**.

Es necesario que el usuario proporcione el nivel administrativo al que corresponden los grupos (0: nivel nacional, 1: nivel departamental, 2: nivel municipal), la escala a la que se deben estimar las tasas de incidencia (casos por número de habitantes) y el umbral de tiempo de viaje para la definición del barrio.
En el siguiente ejemplo se utilizan los casos de los municipios del Tolima para el año 2021.

```{r}
# Se cargan las librerías necesarias.
library(epiCo)
library(incidence)

data("epi_data")

# Se filtran los datos epidemiológicos para el año de interés.
data_tolima <- epi_data[lubridate::year(epi_data$fec_not) == 2021, ]

# Se crea el objeto incidence para los datos del tolima en el 2021.
incidence_object <- incidence(
  dates = data_tolima$fec_not,
  groups = data_tolima$cod_mun_o,
  interval = "12 months"
)

# Se realiza el analisis espaciotemporal, especificando la escala de nivel 
# municipal
monrans_tolima <- morans_index(incidence_object = incidence_object, level = 2)
monrans_tolima$leaflet_map
```


### 2. Interpretación de los resultados del mapa

El metodo del indice de moran local divide los datos espaciales en 4 cuadrantes:

-	High-High: donde se ubican los municipios cuya incidencia está sobre la media de la región, y se encuentran rodeados de municipios que también se encuentran sobre la media de la región.
-	Low-High: municipios cuya incidencia está debajo de la media de la región, y se encuentran rodeados de municipios que se encuentran sobre la media de la región. Este cuadrante marca municipios candidatos a ser casos atípicos espaciales.
-	Low-Low: municipios cuya incidencia está debajo de la media de la región, y se encuentran rodeados de municipios que se encuentran debajo de la media media de la región.
-	High-Low, municipios cuya incidencia está sobre la media de la región, y se encuentran rodeados de municipios que se encuentran debajo de la media de la región. Este cuadrante marca municipios candidatos a ser casos atípicos espaciales.

***

## Reto

[Reto](https://docs.google.com/document/d/1HLUTZzEA5-8BjjeK6vByLnO9D2W0VhRK/edit?usp=sharing&ouid=108718106243006326200&rtpof=true&sd=true)
***

::::::::::::::::::::::::::::::::::::: keypoints 

Revise si al final de esta lección adquirió estas competencias:

1.	Navegar por la codificación de la División Política Administrativa de Colombia (DIVIPOLA).
2.	Consultar, visualizar e interpretar pirámides poblacionales a distintas escalas administrativas.
3.	Familiarizarse con la información epidemiológica proporcionada por el SIVIGILA.
4.	Describir las características demográficas de la información epidemiológica.
5.	Estimar tasas de incidencia acumulada a distintas escalas espaciales y temporales.
6.	Realizar una evaluación del riesgo etario integrando información epidemiológica con información sobre la estructura poblacional de una región.

::::::::::::::::::::::::::::::::::::::::::::::::

### Sobre este documento

Este documento ha sido diseñado por Juan Daniel Umaña Caro y Juan Montenegro-Torres para el Curso Internacional: Análisis de Brotes y Modelamiento en Salud Pública, Bogotá 2023. TRACE-LAC/Javeriana.

#### Contribuciones

  - [Juan D. Umaña](https://github.com/juan-umana) (author)
  - [Juan Montenegro-Torres](https://github.com/Juanmontenegro99) (author)
  - [Julian Otero](https://github.com/jd-otero) (author)
  - [Mauricio Santos-Vega](https://github.com/mauricio110785) (contributor)
  - [Catalina Gonzalez Uribe](mailto:cgonzalez@uniandes.edu.co) (contributor)
  - [Juan Manuel Cordovez](mailto:jucordov@uniandes.edu.co) (contributor)
